臺灣高雄地方法院刑事判決　　　　　　　　　　　　　九十年度易字第四七四號
　　公　訴　人　臺灣高雄地方法院檢察署檢察官
　　被　　　告　乙○○
　　　　　　　　丙○○
　　　　　　　　甲○○
右列被告等因違反臺灣地區與大陸地區人民關係條例等案件，經檢察官提起公訴（八
十九年度偵字第二三一五七號），本院判決如左：
    主  文
甲○○共同為中華民國船舶所有人，違反中華民國船舶非經主管機關許可不得航行至
大陸地區之規定，處有期徒刑肆月，如易科罰金以佰元折算壹日。
丙○○共同為中華民國船舶所有人，違反中華民國船舶非經主管機關許可不得航行至
大陸地區之規定，處有期徒刑月，如易科罰金以佰元折算壹日；又共同未經許可
入國，處有期徒刑貳月，如易科罰金以佰元折算壹日；應執行有期徒刑肆月，如易
科罰金以佰元折算壹日。
乙○○共同為中華民國船舶所有人，違反中華民國船舶非經主管機關許可不得航行至
大陸地區之規定，處有期徒刑月，如易科罰金以佰元折算壹日。其餘被訴未經許
可入國罪部分無罪。
    事  實
一、乙○○、丙○○（原名李吉春）、甲○○（前於民國八十二年，因竊盜罪，經本
    院判處拘役四十日，緩刑二年確定，不構成累犯），與戊○○、己○○（以上二
    人均另案經本院通緝中，俟到案後再行審理）、丁○○（另案經大陸福建省平潭
    縣人民法院判處有期徒刑伍年，併科罰金伍萬元確定，現尚於大陸莆田執行中，
    亦俟到案後審理）均明知中華民國船舶，未經主管機關許可，不得航行至大陸地
    區之規定，竟基於犯意之聯絡，由甲○○出面先於八十七年十月三十一日以新台
    幣（下同）一百九十六萬六千元代價，向林文南購買臺灣籍「葳楓號」漁船，交
    與其夫己○○供其違法航行至大陸地區之用，己○○與戊○○隨即僱請丁○○擔
    任船長，由丁○○僱用代輪機長乙○○、漁航員丙○○，於八十八年三月三日以
    出港捕魚為由，向高雄市政府漁業處申請報關出港，隨即未經主管機關許可，將
    「葳楓號」漁船直接航往大陸福建省平潭縣南海鄉南中沃口地區，準備接運大陸
    地區人民來台，丁○○並依戊○○、己○○指示，親往平潭地區與當地林孔祿、
    王寶強等人接洽載運大陸人民非法偷渡來台事宜，同年月三十一日，王寶強將陳
    杰等十名大陸人民由平潭載往南中地區，並將十本偽造之大陸勞務證交與丁○○
    ，再以小渡船將十名大陸人民送至南中海面，由「葳楓號」漁船接駁上船啟程來
    台，旋於當晚航經大陸沿海牛山海面時，被大陸福建省南中邊防派出所部門緝獲
    致未得逞，丁○○、乙○○、丙○○三人遭監禁於平潭鄉看守所，經平潭縣人民
    法院及福州市中級人民法院判處丁○○有期徒刑五年，併科罰金人民幣五萬元，
    乙○○、丙○○各有期徒刑九月，並沒收「葳楓號」漁船確定，各自入監服刑。
    事後，丙○○服刑期滿，滯留大陸數月後，亟思返臺，乃另行起意，未經向內政
    部警政署入出境管理局申請入境許可，以二萬元代價，於八十九年五月中旬，與
    不詳船名之台灣籍漁船之不詳姓名成年男子基於共同之犯意，藉躲藏在該艘不詳
    船名臺灣籍漁船內艙，自大陸平潭東傲地區航行至台中港漁港登岸入國，而乙○○於八十九年五月二十一日以後，已在台灣地區有設籍之國民入出國不需申請許
    可之情形下，亦以三萬元代價，僱用大陸籍漁船船長，以該艘漁船於八十九年六
    月十七日左右，自大陸福建省沿海地區載運至金門地區沿海某處登陸，再自行於
    同月十九日由金門尚義機場以船員證購票，搭乘遠東航空公司同日下午一時二十
    五分之班機返台，嗣均經警循線查獲。
二、案經內政部警政署刑事警察局移送臺灣高雄地方法院檢察署檢察官偵查起訴。
   理  由
一、訊據被告乙○○、丙○○對於前述受雇同案被告丁○○隨「葳楓號」漁船，未經
    主管機關許可航行至大陸地區，及被告丙○○未向內政部入出境管理局申請許可
    而入國之事實坦承不諱，惟均辯稱：渠等隨「葳楓號」漁船出港時不知將航行至
    大陸地區，從事私行運送大陸地區人民前往臺灣地區之行為，因受雇不得不依同
    案被告丁○○指示工作云云，被告丙○○另辯稱：伊曾向大陸地區申請返臺放行
    ，未獲許可不得已下，始自行雇請漁船搭載回臺，不知入境應申請許可云云；被
    告甲○○則對於前揭購買漁船交予同案被告韓宗霖使用之事實坦白承認，惟辯稱
  係因其前夫即同案被告韓宗霖（雙方已於八十八年協議離婚）無工作，因而購船
    供其營生，不知同案被告韓宗霖從事非法偷渡情事云云。惟查：
（一）前揭同案被告戊○○、己○○指示同案被告丁○○雇用被告乙○○、丙○○駕
      駛臺灣籍「葳楓號」漁船，未經主管機關許可航行至大陸地區，被告乙○○、
      丙○○經大陸地區法院判刑確定並已執行完畢，及被告丙○○僱用不詳姓名之
      台灣籍漁船船長，未向內政部警政署入出境管理局申請許可入境，載運入國之
      事實，除經被告吳明發、丙○○分別自承屬實並互核一致外，「葳楓號」漁船
      於八十八年三月三日報關出港後航行至大陸福建省平潭縣南海鄉南中沃地區，
      於前述時、地欲共同私行運送大陸人民來台，於航行至大陸沿海牛山海面時，
      為大陸福建省南中邊防派出所緝獲致未得逞，嗣經大陸地區人民法院判刑確定
      ，並均已受刑之執行完畢等情，有福建省平潭縣申請書、漁船船員進出港資料
      維護單（警卷第二十九頁、第三十頁）、人民法院（一九九九）嵐刑初字第一
      ０一號刑事判決書、福建省福州市中級人民法院（二０００）榕刑終字第四十
      七號確定刑事裁定書、二０００年三月十日守字（二０００）０九五號丙○○
      （記載為李吉春）刑滿釋放證明書（附於本院卷九十年十二月六日審判筆錄後
      ）各一份在卷可查。而被告甲○○購買「葳楓號」漁船，為船舶所有人之事實
      ，除為甲○○所自承外，亦有證人林文男即「葳楓號」漁船前所有人證稱，該
      船買賣確係由甲○○與其丈夫出面接洽（偵查卷第七十頁反面），復有漁船買
      賣合約書（偵查卷第六十三頁）在案可憑，另葳楓號漁船報關出港後，該漁船
      及船上作業人員迄未辦理入港或入境查驗等情，亦有海岸巡防總部南部地區巡
      防局八十九年八月二十四日（八九）南局檢字第四五一六號函附於警卷可稽，
      以上諸事實應可認定。
（二）又同案被告丁○○任「葳楓號」船長，負責招募船員前往大陸地區運送大陸偷
      渡客來台，所從事之行為非法且風險高，同行者如走漏消息或無法配合，尤增
      行動風險，為求行動順利，船員必須可全力配合，招募船員時焉有不尋求偷渡
      共識之理，被告等既能受雇任用，衡情對於進入大陸地區非法私行運送應已知
      悉，表示願共同從事該等行為，並獲得同案被告丁○○信任，始有受聘之機會
      ，絕無隨意任用之可能，從而所辯行前不知從事欲進入大陸地區從事非法運送
      云云，實難令人採信。
（三）況「葳楓號」漁船自高雄港出港後，隨即航向大陸沿海地區購買魚貨，後轉往
      南中地區，乙○○、丙○○在南中島等待，丁○○則在平潭接洽，在南中島等
      待十餘日後始有少量魚貨送至等情，業據乙○○於警訊時供述甚詳（警卷第九
      頁反面），核與被告丙○○於警訊所供情節大致相符（警卷第二頁反面），應
      可信為真實，被告等受雇擔任漁船船員，撈捕者少，等待者多，其中焉能無隱
      情，被告乙○○、丙○○對於此等違反常理之情形，全未提出質疑，對於非法
      進入大陸地區運送一節，尤無不知之理。從而被告二人等對於非法運送之事實
      ，應知情且與其餘被告有犯意聯絡、行為分擔等情，應堪認定，所辯為卸責之
      詞，不足採信。
（四）再被告丙○○無法取得大陸地區合法出境之許可，無礙船員入境臺灣地區應向
      內政部警政署入出境管理局申請入境許可之規定，其未經申請許可而入國，仍
      違法令。又入出境應申請許可為眾所周知之事，被告丙○○擔任船員經常出海
      ，尤無不知出港、入港應經申請報關查驗之理，所辯不知應辦理申請許可入國
      乙節顯與事實不符，不足採信，是被告丙○○明知應向內政部警政署入出境管
      理局申請許可入境而未予辦理非法入國之行為，亦堪認定。
（五）另被告甲○○與同案被告己○○結婚後，己○○時常向被告甲○○借錢，結婚
      十多天同案被告己○○即向被告甲○○表示欲購買漁船從事走私行為，並表示
      如此每週可賺四十萬元，為此被告甲○○拼命籌錢購買漁船，一心想賺錢而不
      知利害關係等情，業據證人即曾為甲○○購船籌錢對象之張俊宏於本案審理時
      具結證述在案（見本院九十年二月二十一日審判筆錄），足見被告甲○○對於
      同案被告韓宗霖等所涉非法航行至大陸地區之事實，事前均已知情，因貪圖暴
      利而出資購船參與犯罪，所辯不知情尚難採信，從而甲○○共同參與本案犯罪
      之事證明確，犯行堪以認定。
（六）被告甲○○係為從事走私運送等行為而籌錢購買船隻供同案被告韓宗霖使用等
      情，業如前述，則其對同案被告己○○以其名義填載出港申請書申報出港乙事
      ，豈能不知，則其於知情且同意情形下，縱如所辯出港申請書非其所填寫，亦
      無礙其對於本案有與同案被告己○○等人有共同非法航行至大陸地區之意思聯
      絡與行為分擔，仍應成立共同正犯。
（七）至證人即被告甲○○婆婆庚○○未與同案被告韓宗霖同住，對於甲○○與韓宗
      霖結婚之事並無所知等節，業經證人庚○○在本院審理時供明在卷，證人顯無
      法證明被告甲○○與同案被告己○○於本件同案被告己○○申告出港前已分居
      之事實，況即便有分居之事實，被告甲○○前既有共犯前揭犯罪之意思聯絡與
      行為分擔，仍無礙本件犯罪之成立，至證人庚○○之陳述顯無法為被告甲○○
      有利之認定。
（八）綜上所述，被告乙○○、丙○○、甲○○等人有共同未經許可，航行至大陸地
      區，與被告丙○○有與不詳姓名之船長，共同未向內政部警政署入出境管理局
      申請許可而擅自入國之行為，應可認定，所辯均無可採，事證明確，被告等犯
      行均堪認定。
二、按被告甲○○為「葳楓號」船舶之所有人，其未經主管機關許可將中華民國船舶
    航行至大陸地區之行為，違反臺灣地區與大陸地區人民關係條例第二十八條第一
    項規定，係應同條例第八十條第一項前段之罪論處，而被告乙○○、丙○○雖非
    船舶所有人，惟就前開犯行與為船舶所有人之被告甲○○共同犯之，依刑法第三
    十一條第一項規定，仍應論以該罪之共犯，又渠等與同案被告戊○○、己○○、
    丁○○間有犯意聯絡及行為分擔，亦應論以共同正犯。又被告丙○○未向內政部
    警政署入出境管理局申請許可而入國之行為，係犯入出國及移民法第五十四條之
    罪。公訴人認被告丙○○係違反國家安全法第三條第一項之規定，應依同法第六
    條第一項之規定處斷，固非無見，惟入出國及移民法業於八十八年五月二十一日
    經總統公布，並經行政院定於八十八年五月二十一日施行生效（中央法規標準法
    第十四條參照），國家安全法則係於八十一年七月廿九日公布施行，且入出國及
    移民法第一條已明文規定「為統籌入出國管理，確保國家安全；規範移民事務，
    落實移民輔導，特制定本法。本法未規定者，適用其他有關法律之規定。」即其
    立法精神，已涵蓋國家安全法第一條所規定「為確保國家安全，維護社會安定，
    特制定本法」之內容，則性質上後法應為前法之特別法，即被告丙○○應依入出
    國及移民法第五十四條規定論處，是公訴人認為被告丙○○所為係違反國家安全
    法第三條第一項之規定而應依同法第六條第一項處罰，即有誤會，起訴所引應適
    用之法條應予變更。又被告丙○○與不詳姓名成年船長間，就其未經許可而入國
    之行為，有犯意聯絡與行為分擔，應論以共同正犯。再被告丙○○上開所犯違反
    未經主管機關許可將中華民國船舶航行至大陸地區之罪，與未經許可入國罪，二
    罪間犯意各別，行為互殊，犯罪構成要件不同，應分論併罰。爰審酌被告乙○○
    、丙○○未經許可航行至大陸地區，又被告丙○○未經許可而入國之行為，有害
    國家入出境之管理，惟念其僅係受僱為之，惡性較輕，且被告丙○○係因非依大
    陸地區法律規定進入該地區，於大陸地區受刑之執行完畢後，無法順利辦理出境
    大陸地區手續，致未辦理入境臺灣地區手續，一時不查始犯本罪，犯罪情節非重
    ，而被告甲○○貪圖私利，犯後否認犯行，惟念其僅提供船舶，尚未實際從事運
    送行為，犯罪情節較輕微等一切情狀，分別量處如主文所示之刑，並均諭知易科
    罰金之折算標準，被告丙○○並定應執行刑如主文所示，併諭知易科罰金之折算
    標準。
三、又被告乙○○、丙○○二人涉犯私運大陸地區人民前往台灣地區未遂之行為，雖
    經福建省平潭縣人民法院與福建省福州市中級人民法院判刑確定，並均執行完畢
    之事實，固有上開福建省平潭縣人民法院（一九九九）嵐刑初字第一０一號刑事
    判決書、福建省福州市中級人民法院（二０００）榕刑終字第四十七號確定刑事
裁定書、二０００年三月十日守字（二０００）０九五號刑滿釋放證明書各一份
    附卷可查，惟徵之上開判決定書與裁定書內容，並無就渠等未經許可，航行至大
    陸地區之行為部分判處罪刑進而受處罰之記載，自無從就被告二人上開未經許可
    ，航行至大陸地區之行為，爰引臺灣地區與大陸地區人民關係條例第七十五條規
    定，免其刑之全部或一部執行，公訴人認被告乙○○、丙○○曾在大陸地區受處
    罰，請求依上開規定酌予免其刑之全部或一部之執行等語，容有誤會，附此說明
    。
四、至被告等行為後刑法第四十一條雖於九十年一月十日經公布修正為第四十一條第
    一項，其規定為：「犯最重本刑為五年以下有期徒刑之罪，而受六個月以下有期
    徒刑或拘役之宣告，因身體、教育、職業或家庭之關係，執行顯有困難者，得以
    一元以上三元以下折算一日，易科罰金。但確因不執行所宣告之刑難收矯正之效
    ，或難以維持法秩序者不在此限」，較舊法規定，在刑法第四十一條第一項後段
    增加「但確因不執行所宣告之刑難收矯正之效，或難以維持法秩序者不在此限」
    之規定，然關於易科罰金事項，係關於執行之事項，與罪刑之輕重問題無涉，自
    應尊重制定新法之精神，一律適用新法，不生新舊法適用之比較問題，是被告等
    行為後法律已有如上之修正，自應依新法規定併諭知易科罰金之折算標準，無比
    較新舊法適用之問題，併此說明。
五、公訴意旨另略以：被告乙○○、丙○○、甲○○等人於上開時地未經許可航行至
    大陸地區後，私運大陸地區人民非法偷渡來台，另違反臺灣地區與大陸地區人民
    關係條例第二十八之一第一、二項中華民國船舶不得或台灣地區人民不得利用中
    華民國船舶私行運送大陸地區人民前往台灣地區及大陸地區以外之國家或地區之
    行為，應依同條例第八十條第一項之罪處斷，另被告乙○○於上開時地以三萬元
    代價，僱用不詳船名大陸籍漁船之不詳姓名船長，以該艘漁船於八十九年六月十
    七日左右，自大陸福建省沿海地區載運至金門地區沿海某處登陸，再自行於同月
    十九日由金門尚義機場以船員證購票，搭乘遠東航空公司同日下午一時二十五分
    之班機返台，亦涉有違國家安全法第三條第一項之規定，應依同法第六條第一項
    之罪處斷等語。經查：
（一）被告乙○○、丙○○受同案被告丁○○僱用，於八十八年三月三日以出港捕魚
      為由，向高雄市政府漁業處申請報關出港，隨即未經主管機關許可，將「葳楓
號」漁船直接航往大陸福建省平潭縣南海鄉南中沃口地區，準備接運大陸地區
      人民來台，同案被告丁○○並依同案被告戊○○、己○○指示，親往平潭地區
      與當地林孔祿、王寶強等人接洽載運大陸人民非法偷渡來台事宜，同年月三十
      一日，王寶強將陳杰等十名大陸人民由平潭載往南中地區，並將十本偽造之大
      陸勞務證交與同案被告丁○○，再以小渡船將十名大陸人民送至南中海面，由
      「葳楓號」漁船接駁上船啟程來台，旋於當晚航經大陸沿海牛山海面時，被大
      陸福建省南中邊防派出所部門緝獲致未得逞之事實，業經福建省平潭縣人民法
      院（一九九九）嵐刑初字第一０一號刑事判決書、福建省福州市中級人民法院
      （二０００）榕刑終字第四十七號確定刑事裁定書認定在案，亦為檢察官起訴
      認定之事實。惟查，臺灣地區與大陸地區人民關係條例第八十條並無處罰未遂
      犯之明文規定，而未遂犯之處罰，又以有特別規定者為限，刑法第二十五條第
      一項定有明文，是被告乙○○、丙○○、甲○○等人上開私運大陸地區人民前
      往台灣地區而未遂之行為，自不在處罰之列，公訴人認被告乙○○、丙○○、
      甲○○等人另違反臺灣地區與大陸地區人民關係條例第二十八之一第一、二項
      中華民國船舶不得或台灣地區人民不得利用中華民國船舶私行運送大陸地區人
      民前往台灣地區及大陸地區以外之國家或地區之行為，應依同條例第八十條第
      一項之罪處斷云云，顯有誤會，惟因此部分與前開檢察官起訴被告等未經許可
      航行至大陸地區有罪部分，有牽連犯之裁判上一罪關係，依審判不可分原則，
      本院自無庸另為無罪之諭知，併此敘明。
（二）又入出國及移民法業於八十八年五月二十一日經總統公布，並經行政院定於八
      十八年五月二十一日施行生效（中央法規標準法第十四條參照），國家安全法
      則係於八十一年七月廿九日公布施行，且入出國及移民法第一條已明文規定「
      為統籌入出國管理，確保國家安全；規範移民事務，落實移民輔導，特制定本
      法。本法未規定者，適用其他有關法律之規定。」即其立法精神，已涵蓋國家
      安全法第一條所規定「為確保國家安全，維護社會安定，特制定本法」之內容
      ，則性質上後法應為前法之特別法等情，已如前述，是自八十八年五月二十一
      日以後，有關我國國民之入出國，應依上開入出國及移民法規定論處，公訴人
      認被告乙○○所涉為違反國家安全法之規定云云，即有誤會，而居住台灣地區
      設有戶籍國民，自入出國及移民法施行一年後，入出國不需申請許可，該法第
      五條第一項但書亦定有明文，換言之，自八十九年五月二十一日起，在台灣地
      區設有戶籍之國民，其入出國即無庸再申請許可，核先敘明。本件被告乙○○
      自七十九年四月十七日起設籍於高雄市小港區○○○路一０一號等情，有法務
      部戶役政連結作業系統一紙附卷可稽，而其係於八十九年六月十七日僱用不詳
      船名大陸籍漁船之不詳姓名船長，以該艘漁船自大陸福建省沿海地區載運至金
      門地區沿海某處登陸，再自行於同月十九日由金門尚義機場以船員證購票，搭
      乘遠東航空公司同日下午一時二十五分之班機返台等情，亦有遠東航空公司該
      班次旅客名單一紙附卷可稽，其於上開未經許可入境之時間，既在入出國及移
      民法所定無需申請許可之後，則其未經申請許可入國之行為，即不在處罰之列
      ，揆之前揭說明，尚不能以其違反國家安全法或出入國及移民法之罪相繩，其
      行為既不罰，自應由本院就被告乙○○此部分行為另為無罪之諭知。
據上論斷，應依刑事訴訟法第第二百九十九條第一項、第三百條、第三百零一條第一
項，臺灣地區與大陸地區人民關係條例第八十條第一項，入出國及移民法第五十四條
，刑法第十一條前段、第二十八條、第三十一條第一項、修正後第四十一條第一項、
第五十一條第五款，罰金罰鍰提高標準條例第二條，判決如主文。
中      華      民      國      九十一      年      七      月    二    日
                                  臺灣高雄地方法院刑事第二庭
                                      法  官  高  榮  宏
右正本證明與原本無異。
如不服本判決，應於判決送達後十日內，向本院提出上訴狀。
                                      書記官  邱  秋  珍
中      華      民      國      九十一      年      七      月    二    日
附錄本案論罪科刑法條全文：
臺灣地區與大陸地區人民關係條例第八十條第一項：
中華民國船舶、航空器或其他運輸工具所有人、營運人或船長、機長、其他運輸工具
駕駛人違反第二十八條第一項規定或違反第二十八條之一第一項規定或臺灣地區人民
違反第二十八條之一第二項規定者，處三年以下有期徒刑、拘役或科或並科新臺幣一
百萬元以上一千五百萬元以下罰金。但行為係出於中華民國船舶、航空器或其他運輸
工具之船長或機長或駕駛人自行決定者，處罰船長或機長或駕駛人。
入出國及移民法第五十四條：
未經許可入出國或受禁止出國處分而出國者，處三年以下有期徒刑、拘役或科或併科
新臺幣九萬元以下罰金。
